【裁判字號】    99,消債更,37
【裁判日期】    990528
【裁判案由】    聲請更生程序
【裁判全文】
臺灣彰化地方法院民事裁定           99年度消債更字第37號
聲  請  人
即  債務人  甲○○
上列當事人聲請消費者債務清理事件，本院裁定如下：
    主  文
更生之聲請駁回。
聲請費用新臺幣壹仟元由聲請人負擔。
    理  由
一、聲請人聲請意旨略以：
  (一)聲請人債務總額達新臺幣（下同）8,537,093元，有不能清
    償債務之情事，前於向最大債權金融機構香港商香港上海
    豐銀行股份有限公司（下稱豐銀行）請求協商債務清償方
    案，嗣於民國95年7月17日經協商成立，分120期，利率0%，
    每月應清償53,382元。然當時係因債權銀行人員不斷來電鼓
    吹，或謂未達協商將繼續疲勞催收，或謂倘不接受該優惠，
    將回復原來高利貸，軟硬兼施，致聲請人被迫接受。當時聲
    請人每月收入約為7萬元，還有外賣之銀行債權及地下錢莊
    之負債，且還要養家活口，其中聲請人每月必要之生活費用
    最少也要9,829元，扶養養父蘇火石、養母蘇吳妁（於97年
    12月6日死亡）及女兒蘇微筑每人每月約8,000元，另有地下
    錢莊債務，每月尚需償還約5,000元，否則身家性命不保，
    以上1個月最少須支出38,829元，故收入扣除必要開支後，
    明顯不夠支付協商款。而雖協商條件甚不合理，造成甚大負
    擔，但聲請人仍是有以最大誠意四處籌措繳納，惟金額實在
    過高，聲請人於繳納3期後，不得不停止支付致毀諾。是聲
    請人實已無力履行前開協商條件，且顯因非可歸責於聲請人
    之事由，致履行原協商條件顯有重大困難，應得聲請更生。
  (二)聲請人任職於南山人壽保險股份有限公司，為收費員，底薪
    19,550元，另有論件計算之津貼及績效獎金，每月可得薪資
    約60,000元，惟大部分之收入因視收費件數計酬，故聲請人
    之薪資多寡起伏不定，且至近期（98年），因受經濟不景氣
    之影響，收件數越來越少，聲請人之收入已不若96、97年豐
    厚。最近3個月（98年11、12月及99年1月）之薪資每月約為
    65,000元（不含年終獎金及年終收費績效）。
  (三)聲請人之必要支出：
  1.聲請人每月必要之生活費用縱以內政部所頒最低生活標準計
    算，每人每月最少也要9,829元，聲請人個人生活費用也願
    設法再節省節約，降為以此數計算。又聲請人之生父、生母
    、養母業已死亡，目前受聲請人扶養之人有聲請人之養父即
    訴外人蘇火石、聲請人之子女即訴外人蘇微筑，均與聲請人
    同住，而扶養費用每人每月8,000元。另聲請人於90年與訴
    外人蘇微筑之生母即訴外人李依庭未婚生子，後因個性不合
    、感情生變而分手，雙方協議訴外人蘇微筑由聲請人全權扶
    養。因聲請人念及訴外人蘇微筑還小，需母親照顧，而聽從
    訴外人謝茂吉之建議，至大陸迎娶大陸籍新娘即訴外人林巧
    燕，豈料該名朋友不懷好意，介紹訴外人林巧燕與聲請人結
    婚，只是要讓其來台賣淫，即假結婚真賣淫，聲請人了悟後
    相當憤怒，雖欲與訴外人謝茂吉理論，但其早就不知去向，
    故聲請人與訴外人林巧燕只是名義上夫妻，且訴外人林巧燕
    早已被警察查緝後遣返大陸，完全不知去向。
  2.聲請人前曾為朋友擔任借款保證人，擔保金額50萬元，該名
    朋友跑路後，債權人即訴外人潘秀玉即找上聲請人，並委託
    地下錢莊暴力討債，現聲請人負擔還款，每月須償還1萬元
    。又因此筆債務乃地下錢莊催討，聲請人不敢將之列入清理
    範園。
  3.綜上，聲請人目前每月必要支出合計35,829元。
  (四)聲請人現今無任何財產，而債務總額卻達8,537,093元，且
    年息多高達百分之20，1個月的利息就要將近13萬元，聲請
    人就算都不吃不喝，也負擔不起，雖希望能與銀行協商，降
    低每月償還金額，但銀行的要求仍然太高，超過聲請人之能
    力，聲請人實在負擔不起。故聲請人現今之負債總額已超過
    其資產總額甚多，且每個月都無法償還銀行要求的金額，應
    認已達不能清償債務或有不能清償之虞之程度，符合聲請更
    生之條件。
  (五)聲請人之更生償還計畫為每1期清償25,000元，每年12期，
    共分8年、96期，清償之總金額240萬元，約佔債務總金額之
    百分之28。
  (六)另聲請人之長鑫資產管理公司之債務原為積欠安泰銀行，債
    務數額為992,000元，普羅米斯顧問股份有限公司之債務原
    為大眾銀行，債務數額為76,000元。末債務人無擔保或無優
    先權之債務總額未逾1,200萬元，復未經法院裁定開始清算
    程序或宣告破產，爰向本院聲請更生等語。
二、按「債務人與金融機構協商成立者，不得聲請更生或清算。
    但因不可歸責於己之事由，致履行顯有重大困難者，不在此
    限。本條例施行前，債務人依金融主管機關協調成立之中華
    民國銀行公會會員辦理消費金融案件無擔保債務協商機制與
    金融機構成立之協商，準用前項之規定。」、「聲請更生或
    清算不合程式或不備其他要件者，法院應以裁定駁回之，但
    其情形可以補正者，法院應定期間先命補正。」，消費者債
    務清理條例第151條第5項、第6項、第8條各定有明文。可知
    ，於消費者債務清理條例施行前已依債務協商機制與金融機
    構成立協商之債務人，除有不可歸責於己之事由，致履行顯
    有重大困難者外，不得再聲請更生。蓋經協商之債務清償方
    案係經當事人行使程序選擇權所為之債務清理契約，債務人
    應受已成立協議所拘束，當不許債務人任意毀諾已成立之協
    商，濫用更生或清算之裁判上債務清理程序。而是否有「不
    可歸責於己之事由，致履行原協商條件顯有重大困難」之情
    事，自應由為此主張之債務人負舉證之責。再按更生制度之
    立法目的在使債務人於不能清償債務或有不能清償之虞時，
    透過此一制度，使全體債權人獲得公平之受償，並予債務人
    在經濟上有更生之機會，防止社會經濟發生混亂，並非使債
    務人恣意消費所造成之債務，任意轉嫁予債權人負擔。
三、經查：
  (一)聲請人主張其前就負欠無擔保或優先權債務總金額8,537,09
    3元，於更生聲請前之95年7月17日已與豐銀行協商成立，
    分120期，利率0%，按月清償53,382元，及聲請人繳款3期後
    之95年10月即未依協商條件繳款而毀諾等情，有聲請人所提
    協議通知書、債權人清冊等件，及財團法人金融聯合徵信中
    心相關查詢資料、豐銀行99年2月10日陳報狀、台北富邦
    商業銀行股份有限公司99年2月10日陳報狀附卷可稽，堪可
    認定。則聲請人是否係因不可歸責於己之事由，致履行顯有
    重大困難而毀諾，自應以毀諾時聲請人之履行能力判斷。
  (二)本件聲請人主張其係被迫接受前開協商條件，當時聲請人每
    月收入約為7萬元，每月須支出之個人生活費用以內政部所
    頒最低生活標準9,829元計算，及養父蘇火石、養母蘇吳妁
    、女兒蘇微筑扶養費用每人每月8,000元，每月尚需償還地
    下錢莊債務約5,000元，否則身家性命不保，以上合計1個月
    最少須支出38,829元，收入扣除必要開支後，明顯不夠支付
    協商款，故協商條件金額過高，致聲請人無力履行前開協商
    條件而毀諾，顯有不可歸責於己之事由，致履行顯有重大困
    難等語。查：
  1.聲請人任職於南山人壽保險股份有限公司，94、95、96、97
    、98年所得收入分別為1,172,752元、992,676元、950,284
    元、947,934元、923,388元，故94、95、96、97、98年平均
    每月收入各為97,729元、82,723元、79,190元、78,995元、
    76,949元，又聲請人99年1月之薪資為194,785元，此有豐
    銀行99年2月10日陳報狀所附消費金融案件無擔保債務協商
    申請書、聲請人所提出之財政部臺灣省中區國稅局95、96、
    97年度綜合所得稅各類所得資料清單、98年11月、12月、99
    年1月薪資通知單、本院依職權調閱之稅務電子閘門財產所
    得調件明細表及南山人壽保險股份有限公司99年2月23日（
    99）南壽保單字第C0154號函所附聲請人薪資明細表在卷可
    考。是聲請人於95年10月毀諾時，平均每月收入為82,723元
    。
  2.聲請人主張每月須支出之個人生活費用以內政部所頒最低生
    活標準9,829元計算等語。惟聲請人係於95年10月毀諾，即
    應以行政院主計處公佈之95年度臺灣省每人每月最低生活費
    用9,210元，作為當年度聲請人每月須支出之個人生活費用
    計算基礎。
  3.又按負扶養義務者有數人而其親等同一時，應各依其經濟能
    力，分擔義務。受扶養權利者，以不能維持生活而無謀生能
    力者為限。前項無謀生能力之限制，於直系血親尊親屬，不
    適用之。因負擔扶養義務而不能維持自己生活者，免除其義
    務。但受扶養權利者為直系血親尊親屬或配偶時，減輕其義
    務。扶養之程度，應按受扶養權利者之需要與負扶養義務者
    之經濟能力及身分定之，民法第1115條第3項、第1117、
    1118、1119條亦分別定有明文。聲請人主張95年時須單獨扶
    養養父蘇火石、養母蘇吳妁（於97年12月6日死亡），扶養
    費用每人每月8,000元，已據其提出戶籍謄本、親屬系統表
    等件為證，且扶養費用已低於行政院主計處公佈之95年度臺
    灣省每人每月最低生活費用9,210元，是聲請人此部分之主
    張尚屬有據。聲請人另主張與訴外人蘇微筑之生母即訴外人
    李依庭協議，訴外人蘇微筑由聲請人全權扶養，扶養費用每
    月8,000元等語。惟訴外人李依庭既為訴外人蘇微筑之生母
    ，訴外人蘇微筑復未經聲請人配偶即訴外人林巧燕收養，訴
    外人李依庭即應與聲請人共同負擔對訴外人蘇微筑之扶養義
    務；況聲請人既因經濟困窘、負債達8,537,093元而聲請更
    生，僅維持本身及其共同生活之親屬最低基本生活所必需之
    支出得列為必要生活費用，且維持其共同生活之親屬所必需
    之生活費用應與其他共同扶養義務人共同分擔才屬合理，避
    免將其扶養責任轉嫁由全體債權人負擔，而聲請人未以債務
    之清償為優先考量，且未審酌自身經濟能力，而與其他法定
    扶養義務人協調扶養費用之共同分擔，而將受扶養人蘇微筑
    之全額扶養費用均概括由聲請人自行承受，應非合宜。是訴
    外人蘇微筑之扶養費用每月8,000元，應由聲請人及訴外人
    李依庭共同負擔，則聲請人每月需負擔訴外人蘇微筑之扶養
    費用應為4,000元。
  4.聲請人主張95年時每月需償還地下錢莊債務約5,000元，並
    陳稱聲請人前曾為朋友擔任借款保證人，擔保金額50萬元，
    該名朋友跑路後，債權人即訴外人潘秀玉即找上聲請人，並
    委託地下錢莊暴力討債等語，並提出借款人為訴外人李依庭
    、保證人為聲請人及訴外人鐘錦葉、借款金額50萬元之借款
    條（下稱系爭借據），及訴外人李依庭所簽發、發票日為96
    年10月12日、票面金額50萬元之本票（下稱系爭本票）等影
    本為證。惟系爭本票發票日為96年10月12日，是該50萬元借
    款是否為95年或95年之前所借貸，即屬可疑，且聲請人並未
    提出95年時每月償還5,000元之還款收據或清償證明，則聲
    請人主張95年時每月需償還地下錢莊債務約5,000元，尚非
    可採。又縱聲請人上開主張屬實，然聲請人之財產乃係聲請
    人所有債務之擔保，若非有優先權之債權，聲請人實不應獨
    厚特定債權人，則聲請人將無優先權之訴外人潘秀玉之債權
    列為優先清償對象，對其他債權人即有不公，是聲請人將每
    月償還訴外人潘秀玉之5,000元列為每月必要支出，亦屬無
    據。至聲請人若有遭訴外人潘秀玉委託他人暴力討債之事實
    ，應尋求執法機關救濟。
  5.綜上，聲請人95年10月毀諾時，平均每月收入為82,723元，
    扣除每月個人生活費用9,210元、養父蘇火石及養母蘇吳妁
    扶養費用每月16,000元、子女蘇微筑扶養費用每月4,000元
    後，尚餘53,513元，足以履行與豐銀行之協商款53,382元
    ，則聲請人自無「因不可歸責於己之事由，致履行顯有重大
    困難而毀諾」可言。
  (三)況查：
  1.依債權人所提出之聲請人消費明細觀之，聲請人之消費態樣
    多為預借現金（93年4月5日20,000元、93年6月28日35,000
    元、93年10月7日60,000元、93年10月15日50,000元、93年
    10月21日50,000元、94年4月11日40,000元、94年4月22日
    150,000元、93年4月16日100,000元、93年5月20日100,000
    元、93年6月28日55,000元、93年11月3日100,000元、94年1
    月24日100,000元、94年1月31日90,000元、93年12 月14日
    20,000元、93年12月14日20,000元、94年1月4日20,000元、
    94年1月4日20,000元、94年1月4日20,000元、94 年1月7日
    20,000元、94年1月7日20,000元、94年2月24日9,000元、94
    年5月25日8,000元、92年7月7日50,000元、92 年7月16日
    100,000元、92年7月21日50,000元、92年8月29日50,000元
    、92年9月24日50,000元、92年10月13日100,000元、92年12
    月22日45,000元、93年4月28日100,000元、93年3 月17日
    150,000元、93年3月29日120,000元、93年5月10日70,000元
    、93年5月24日80,000元、93年7月13日35,000元、94年2月
    25日40,000元、94年4月4日20,000元、94年4月5日易貸金
    200,000元、93年12月29日10,000元、93年12月30日20,000
    元、93年12月31日20,000元、93年12月31日20,000元、93年
    12月31日10,000元、93年4月27日20,000元、94年1 月29日
    20,000元、94年2月1日26,000元、93年12月14日20,000元、
    93年6月30日20,000元、93年5月4日20,000元、93年5月17日
    20,000元、93年5月17日20,000元、93年5月23 日20,000元
    、93年5月24日20,000元、93年4月4日20,000元、93年4月10
    日20,000元、93年4月23日20,000元、93年3月26日20,000元
    、93年3月26日20,000元、93年3月27日20,000 元、93年2月
    26日20,000元、93年3月1日20,000元、92年12 月1日20,000
    元、92年11月28日10,000元、92年10月1日20,000元、92年9
    月3日10,000元、92年9月19日20,000元、92年9月19日
    10,000元、92年9月22日20,000元、92年4月22 日15,000元
    、92年4月30日20,000元、92年12月14日5,000元、92年12月
    14日10,000元、93年7月1日50,000元、93年7月13日40,000
    元、94年1月31日40,000元、）、信用貸款（自93年1月14日
    借款60萬元，尚欠262,646元）、其他（東森得易購、環聯
    國際電訊公司、上立汽車公司、雅棠美容名店、快樂網購物
    城、德安購物中心、康迅數位整合公司、群健有線電視公司
    、澤地萃飲食店、遠百企業、壽司久迴轉壽司、易購科技公
    司、東森購物、美國環球產物保險公司），此有債權人提出
    之消費帳明細附卷可稽。依此聲請人之消費已然逾越一般人
    生活水準，而非屬日常生活所需，而達奢侈、浪費之程度；
    且聲請人自93年起即有預借現金，足見自93年間起聲請人之
    財務已非充裕，已無能力以本身收入清償信用卡債務，聲請
    人於當時應已知悉其有入不敷出、經濟狀況陷困窘之情事，
    聲請人對其個人及家庭之理財，當應量入為出，慎重為之，
    始為良策，然聲請人卻仍恣意預借現金、信用貸款、簽帳消
    費，造成其財務狀況之惡性循環，是聲請人顯係欲依消費者
    債務清理條例更生之規定，將其恣意消費所造成之債務，任
    意轉嫁予債權人負擔，揆諸前揭說明，實核與本條例之立法
    目的有違，其請求核屬欠缺權利保護之必要。
  2.另按消費者債務清理條例第134條第4款規定：「債務人有下
    列各款情形之一者，法院應為不免責之裁定。但債務人證明
    經普通債權人全體同意者，不在此限：四、因浪費、賭博或
    其他投機行為，致財產顯然減少或負擔過重之債務，而生開
    始清算之原因。」是本件聲請人負債之原因既係如前所述有
    奢侈、浪費之情事，即有消費者債務清理條例第134條第4款
    所定之不免責事由存在，而其債權人於具狀陳報聲請人消費
    明細帳時，多表示不同意聲請人之更生聲請，顯見本件縱令
    進入更生程序，亦將因其更生方案無法獲致債權人會議通過
    或法院認可而宣告清算，且經清算程序，聲請人亦難獲免責
    ，徒增程序勞費，毫無實益。
  (四)綜上所述，本件聲請人既未能釋明因何不可歸責於己之事由
    導致履行協商內容顯有重大困難，且依原協商條件之履行亦
    非顯有重大困難，故應認屬聲請更生之要件不備，核與消費
    者債務清理條例第151條第5項但書、第6項等規定不符，且
    屬無法補正；況聲請人本件聲請亦顯欠缺保護之必要，從而
    ，其更生之聲請，於法尚有不合，應予駁回，爰裁定如主文
    。
中    華    民    國    99    年    5     月    28    日
                  民事第一庭  法  官  簡璽容
以上正本係照原本作成。
如對本裁定抗告，須於裁定送達後10日內向本院提出抗告狀，
並應繳納抗告費新台幣1000元。
中    華    民    國    99    年    5     月    28    日
                              書記官  彭月美

司法院資訊處製作；財團法人民間司法改革基金會備份。
